臺灣雲林地方法院民事判決　　　　　　　100年度訴字第240號
原　　　告　呂信輝
　　　　　　賴碧雲
共　　　同
訴訟代理人　林見軍　律師
複　代理人　余佳玲
被　　　告　江守正
訴訟代理人　葉榮棠　律師
上列當事人間請求確認優先承買權不存在事件，本院於民國100
年9 月2 日言詞辯論終結，判決如下：
    主      文
原告之訴駁回。
訴訟費用由原告負擔。
    事實及理由
一、原告主張：
  (一)如附表所示不動產原為訴外人即債務人許見清所有，嗣經訴
    外人即債權人台灣土地銀行股份有限公司聲請鈞院以99年度
    司執字第30520 號強制執行在案，上揭執行案件於民國100
    年6 月21日進行第三次拍賣時，由渠等共同以新台幣（下同
    ）1,916,600 元得標。詎許見清與被告竟出於通謀虛偽意思
    表示，明知渠等間無租地建屋之租賃關係存在，竟由被告偽
    以土地承租人之身分，向鈞院民事執行處陳報繼續租地建屋
    租賃契約書（下稱系爭租賃契約書），表示伊在58建號後方
    興建有未保存登記建物，主張有優先承買權。然查，上開租
    地建屋關係乃渠等通謀虛偽所為，蓋因：
    1.鈞院民事執行處於100 年1 月11日進行查封附表所示不動
      產時，許見清之妻許淑女在現場表示上開查封標的物使用
      現況為「由債務人（許見清）占有使用，無出租出借之情
      形」，顯見496 、497 地號土地自始即無出租之事實。
    2.其次，系爭租賃契約書之租約起始日係在查封後之100 年
      1 月16日，且若確有租賃關係存在，被告自始即可主張之
      ，然其卻遲至第3 次拍賣後才主張優先承買權，顯見渠等
      租賃關係為造假無疑。
  (二)伊否認租賃契約書之真正。且土地租賃契約書簽立已經10多
    年，從文件之本質而言，不可能是10多年前之文書，無法自
    契約書看出渠等是否確實有給付租金及給付時間，甚且被告
    迄仍未提出已支付租金之證明，故可知系爭未保存登記建物
    並非被告所興建。
  (三)且據伊所取得之承租戶租賃書，所載出租人為許見清及許淑
    女，對照被告連承租戶為何人卻一無所知，卻竟將租金款項
    交由許見清收取，此顯不符常理。且鈞院現場履勘時，伊有
    拍攝現場套房出租看板，其上之聯絡電話及出租人均是龍鳳
    宮，顯見渠等間並無租地建屋之關係存在，系爭未保存登記
    建物要非被告所興建，應是許見清所有。且依最高法院42年
    台上字第170 號判例意旨，本件應由被告先負渠等間租地建
    屋之租約關係為真正之舉證責任。
  (四)聲明：確認被告於鈞院99年度司執字第30520 號清償債務強
    制執行事件如附表所示不動產之優先承買權不存在。
二、被告則辯以：其於88年1 月15日起即向許見清租用如附表所
    示土地後段二分之一面積（即門牌雲林縣麥寮鄉○○路313
    之20號建物後面土地）建屋使用，每年租金22萬元，95年1
    月16日、100 年1 月16日各換約續租1 次，第3 次換約續租
    租期為100 年1 月16日至112 年1 月15日，上揭租地建屋經
    過有租約3 紙可證，可知非其臨訟通謀所假造，又因原租地
    建屋契約於100 年1 月15日到期，而於翌日續約乃事理之常
    ，原告不得僅以如附表所示土地於同年、月11日遭法院查封
    ，隨即在同年、月16日蹦出「繼續租地建屋租賃契約書」之
    時點巧合，即臆測租約係其與許見清通謀虛偽所出。又第三
    人縱於基地查封後始向基地所有人承租基地，依強制執行法
    第51條第2 項規定，僅係該租賃關係對債權人不生效力，並
    非絕對無效，如債務人行為並不發生有礙執行效果問題，債
    權人即不得對之主張不生效力（最高法院72年台上字第2642
    號判例意旨參照），且租賃契約成立時間點應僅影響得否點
    交，與承租人得否主張優先承買權無涉，雖第三人行使其優
    先承買權後，將使債務人原欲出售基地之對方（即買受人）
    無法購得該筆土地，然此係基於立法政策上欲使基地與基地
    上之房屋合歸一人所有，以盡經濟上效力，並杜紛爭之故，
    而賦予地上權人、典權人、承租人之準物權權利，此與法院
    之強制執行行為並無妨礙，故原告以被告於債務人遭查封後
    ，始訂立繼續租地建屋租賃契約書，否定其之優先承買權，
    即屬無據，自不足採。再其於88年間因承包橋樑工作而向許
    見清租地建屋、自住及出租，直至93年因心臟病開刀始回台
    東養病，其後開始委任許見清管理、出租房屋事宜，原告舉
    承租人許三義之租約，主張出租人為許見清而否認其與許見
    清間有租地建屋關係，顯有誤會等語。並聲明：駁回原告之
    訴。
三、按民事訴訟法第247 條所謂即受確認判決之法律上利益，係
    指因法律關係之存否不明確，致原告在私法上之法律地位有
    受侵害之危險，而此項危險得以對於被告之確認判決除去者
    而言。故確認法律關係成立不成立之訴，茍具備前開要件，
    即得謂有即受確認判決之法律上利益，縱其所求確認者為他
    人間之法律關係，亦非不得提起( 最高法院42年台上字第10
    31號判例可資參照) 。又起訴請求確認他人法律關係存在或
    不存在，因該法律關係之存否對該雙方當事人必須合一確定
    ，不得歧異，故須以該法律關係之雙方當事人為共同被告一
    同起訴，始為當事人適格，若僅以其中一方當事人為被告起
    訴者，即非適格當事人（最高法院77年台上字第1418號、89
    年度台上字第1047號、93年度台上字第117 號判決意旨參照
    ）。而當事人之適格為權利保護要件之一，當事人之適格有
    無欠缺，為法院應依職權調查之事項。當事人適格欠缺者，
    法院應認原告之訴為無理由，以判決駁回之，不得就原告之
    訴為實體上有無理由之裁判（最高法院79年度台抗字第415
    號、80年台上字第2378號裁判要旨參照）。次按基地出賣時
    ，承租人有依同樣條件優先購買之權；前項優先購買權人，
    於接到出賣通知後十日內不表示者，其優先權視為放棄。出
    賣人未通知優先購買權人而與第三人訂立買賣契約者，其契
    約不得對抗優先購買權人，此觀土地法第104 條規定自明。
    是此項優先購買權具有相對之物權效力，承租人一旦行使優
    先購買權，即係對於出賣之出租人行使買賣契約訂立請求權
    ，亦即請求出賣人按照與第三人所約定之同樣條件補訂書面
    契約（97年度台上字第2219號民事裁判要旨參照）。又強制
    執行法上之拍賣，應解釋為買賣之一種，即拍定人為買受人
    ，而以拍賣機關代替債務人立於出賣人之地位。故出賣人於
    出賣時所應踐行之程序，例如依耕地三七五減租條例第15條
    規定，應將買賣條件以書面通知有優先承買權之承租人，使
    其表示意願等等（最高法院49年台抗字第83號判例要旨可參
    ）。經查：
  (一)如附表所示不動產原為訴外人即債務人許見清所有，嗣經訴
    外人即債權人台灣土地銀行股份有限公司聲請本院民事執行
    處以99年度司執字第30520 號強制執行在案，上揭執行案件
    進行第三次拍賣時，拍賣公告記載前開不動產使用情形：「
    1.據債務人之妻於查封時在場稱：拍賣之不動產由債務人自
    設龍鳳宮神壇，並由債務人自己使用，無出租、出借等情形
    ，另拍賣土地上有未在本次拍賣範圍之未保存登記平房一棟
    ，又據債務人具狀陳稱：土地2 分之1 部分租賃予第三人江
    守正，期間自100 年1 月16日起至112 年1 月15日止，惟該
    租賃契約係成立於查封之後，依強制執行法第51條規定，對
    債權人不生效力，故拍定後除該平房及其占用之土地不點交
    外，其餘得點交。2.基地出賣時，承租人（租地建屋）有優
    先承買權，優先承買權人主張優先承購權時，應與本案其他
    標的一併承買。‧‧‧」，並於100 年6 月2 日由原告共同
    以1,916,600 元得標。本院民事執行處遂於同年、月3 日以
    雲院恭99司執戊字第30520 號函通知被告請於文到10日內聲
    明願否依同樣條件優先承買附表所示不動產，逾期未表示，
    視為放棄。被告乃於同年、月15日具狀向本院民事執行處聲
    明願依拍定價格購買上揭不動產等情，業經本院依職權調閱
    前開案號執行卷查明屬實，並為兩造所不爭執。
  (二)又原告主張被告對本院民事執行處所拍賣如附表所示不動產
    不具優先承購資格（或謂因優先承買權行使結果，被告與訴
    外人許見清間所衍生之如附表所示不動產買賣法律關係不存
    在），觀其陳述無非以：因被告與許見清間租地建屋契約，
    乃基於渠等通謀合意造假而出云云為其論據。職是，原告所
    欲請求確認者乃係被告與訴外人許見清間所訂立之租地建屋
    契約是否因通謀而歸於無效及前開租賃關係所衍生之優先承
    購權是否存在，又因上開租賃關係是否成立及被告對許見清
    所有被拍賣之如附表所示不動產有否優先承購權存在，對於
    被告與訴外人許見清二人自有合一確定必要，則揆諸前揭規
    定及最高法院裁判意旨，自應以該前揭法律關係之雙方當事
    人即江守正及許見清為共同被告，始屬當事人適格，惟原告
    僅列江守正一人為被告，其訴自有當事人適格要件欠缺之情
    事存在。故原告提起本件消極確認之訴，既有當事人不適格
    之情形，其訴即屬無理由，即應駁回之。
四、據上論結，本件原告之訴為無理由，依民事訴訟法第78條，
    判決如主文。
中    華    民    國   100    年    9     月    16    日
                  民事第三庭    法  官  蔣得忠
以上正本係照原本作成
如對本判決上訴，須於判決送達後20日內向本院提出上訴狀。如
委任律師提起上訴者，應一併繳納上訴審裁判費。
中    華    民    國  100     年    9     月    16    日
                                書記官  楊淳詒
附表：
┌─┬───────────────┬─┬────┬──┐
│編│  土    地    坐    落        │地│面    積│權利│
│  ├───┬────┬───┬──┤  ├────┤    │
│號│縣  市│鄉鎮市區○  段  │地號│目│平方公尺│範圍│
├─┼───┼────┼───┼──┼─┼────┼──┤
│1 │雲林縣│麥寮鄉  │施厝寮│496 │田│1906    │全部│
│  ├───┼────┴───┴──┴─┴────┴──┤
│  │備考  │農牧用地                                  │
├─┼───┼────┬───┬──┬─┬────┬──┤
│2 │雲林縣│麥寮鄉  │施厝寮│497 │田│1800    │全部│
│  ├───┼────┴───┴──┴─┴────┴──┤
│  │備考  │農牧用地                                  │
└─┴───┴─────────────────────┘
┌─┬──┬───────┬───┬──────┬───┐
│編│    │              │建築式│建物面積    │權利  │
│  │    │基  地  坐  落│樣主要│（平方公尺）│      │
│  │建號│--------------│建築材├──────┤      │
│  │    │建  物  門  牌│料及房│樓層面積    │      │
│號│    │              │屋層數│合  計      │範圍  │
├─┼──┼───────┼───┼──────┼───┤
│  │    │雲林縣麥寮鄉施│1層鋼 │1層 ：277.96│全部  │
│  │    │厝寮段496、497│骨有壁│合計：277.96│      │
│1 │58  │地號          │造農舍│            │      │
│  │    │--------------│      │            │      │
│  │    │麥寮鄉○○路31│      │            │      │
│  │    │3之20號       │      │            │      │
│  ├──┼───────┴───┴──────┴───┤
│  │備考│增建建號376號鐵架鐵皮涼棚49.68平方公尺全部  │
└─┴──┴──────────────────────┘